最高法院刑事判決　　　　　　　一○○年度台上字第八九六號
上　訴　人　台灣高等法院台南分院檢察署檢察官
上　訴　人
即　被　告　黃勝祖
　　　　　　陳永新
　　　　　　張木山
上列一人之
選任辯護人　黃雅萍律師
被　　　告　郭哲仁　男民國○○年○月○○日生
　　　　　　　　　　身分證統一編號：Ｚ000000000
　　　　　　　　　　住台南市○○區○○路727巷96號5樓之1
　　　　　　　　　　（另案在法務部矯正署台南監獄執行） 
　　　　　　王昶弘　男民國○○年○月○○日生
　　　　　　　　　　身分證統一編號：Ｚ000000000
　　　　　　　　　　住高雄市岡山區○○○路○段12巷60號
　　　　　　　　　　（另案在法務部矯正署台南監獄執行）
上列上訴人等因被告等違反毒品危害防制條例等罪案件，不服台
灣高等法院台南分院中華民國九十九年十月二十五日第二審更審
判決（九十九年度上更(一)字第一四三號，起訴案號：台灣台南地
方法院檢察署九十七年度毒偵字第二三八六、二三八七、二三八
九、二五九二、二五九四、二五九五號、偵字第九二一七、九二
一八、一一０五三、一一一九八、一二一五六、一二六六六、一
二六六七、一二六六八、一二六六九、一二六七０、一三七八八
號、偵緝字第一０八九號），提起上訴，本院判決如下：
    主  文
上訴駁回。
    理  由
按刑事訴訟法第三百七十七條規定：上訴於第三審法院，非以判
決違背法令為理由不得為之；是提起第三審上訴，應以原判決違
背法令為理由，係屬法定要件；如果上訴理由書狀並未依據卷內
訴訟資料具體指摘原判決不適用何種法則或如何適用不當，或所
指摘原判決違法情事顯與法律規定得為第三審上訴理由之違法情
形不相適合時，均應認其上訴為違背法律上之程式，予以駁回。
本件原判決撤銷第一審關於上訴人即被告黃勝祖、陳永新、被告
王昶弘被訴製造第二級毒品未遂五罪之部分科刑、部分無罪判決
及被告郭哲仁之科刑判決暨上訴人即被告張木山無罪之判決，改
判以接續犯論處黃勝祖、陳永新、王昶弘、郭哲仁、張木山共同
製造第二級毒品未遂罪刑〔即原判決事實欄貳部分。黃勝祖（累
犯）處有期徒刑五年、陳永新（累犯）處有期徒刑三年、王昶弘
（累犯）處有期徒刑三年、郭哲仁處有期徒刑四年六月、張木山
處有期徒刑四年，並各為相關從刑之宣告〕；又以接續犯論處黃
勝祖、陳永新、王昶弘共同製造第二級毒品未遂罪刑〔即原判決
事實欄部分。黃勝祖（累犯）處有期徒刑五年、陳永新（累犯
）處有期徒刑三年、王昶弘（累犯）處有期徒刑三年，並各為相
關從刑之宣告〕；另就黃勝祖、陳永新、王昶弘所論處之二罪主
刑部分，定黃勝祖應執行有期徒刑八年、陳永新、王昶弘均應執
行有期徒刑五年。原判決已分別詳敘其調查證據之結果及證據取
捨並認定事實之理由；所為論斷，均有卷存證據資料可資覆按。
從形式上觀察，原判決並無違背法令之處。〔一〕檢察官之上訴
意旨略稱：本件製造第二級毒品安非他命未遂之過程，依黃勝祖
於警詢、檢察官訊問及第一審審理時所供述：彼製造安非他命係
每個月一次，總計五次；每次在製造未成功之後，都是將化學藥
品倒入廁所沖掉，再重新找尋原料及工具，另起爐灶。足證黃勝
祖每次製造安非他命未成功之後，係另行起意，另外購買化學原
料及工具，另外製作；每個製造行為間有時間之差距，並非只有
一個行為，而係五個犯意與五個行為，並不符合接續犯之要件。
原判決認「民國九十七年一至三月間，郭哲仁、張木山先後提供
製造安非他命原料計三次予黃勝祖、王昶弘及陳永新製造安非他
命，因未能成功，在刑法之評價上，應視為數個舉動之接續行為
，為一罪（即原判決事實欄貳部分）；九十七年四至五月間，另
行起意，由黃勝祖向不詳姓名者取得原料，再與陳永新、王昶弘
製造安非他命未遂犯行，雖不詳姓名者分批提供原料給黃勝祖，
亦是一直未製造成功，在刑法之評價上，亦應視為數個舉動之接
續行為，為一罪（即原判決事實欄部分）」，適用法則顯有不
當等語。〔二〕黃勝祖之上訴意旨略稱：(一)黃勝祖與陳永新、王
昶弘、郭哲仁、張木山係基於一個意思決定，共謀製造安非他命
，製造之地點未曾搬遷，共同參與之人亦無變動，僅王國華於九
十七年三月出獄後，始加入幫助製造；足證黃勝祖之研發製毒行
為並未間斷過，所有製造過程均係出自同一犯意之行為，應僅論
以製造安非他命未遂一罪。原判決將之區分為「九十七年一至三
月間」、「同年四至五月間」之製造行為，各論以一罪並予以併
罰，適用法則顯有違誤。(二)由鑑定人蔡明錫所稱：由扣案之物品
觀察，若係採取「紅磷法」製造第二級毒品，則設備有所不足等
語可知，無論黃勝祖如何反覆實行，終究無法製成安非他命。原
判決竟論黃勝祖以製造安非他命未遂二罪，顯有違誤。〔三〕陳
永新之上訴意旨略稱：(一)原審未詳查陳永新究於何時購買何種化
學物品及傳遞何種化學物品，率認陳永新係於黃勝祖製造安非他
命時，在旁傳遞化學物品或購買化學物品，係製造安非他命之共
同正犯，有應於審判期日調查之證據而未予調查之違法。(二)由陳
永新、王昶弘及王國華之供述可知，彼等幫忙黃勝祖製造安非他
命之原料均係來自郭哲仁；且本件並無證據可證明「明仔」於九
十七年四、五月間，有提供原料給黃勝祖二次之事實。原判決僅
憑黃勝祖前後不一之自白，認定陳永新於九十七年四、五月間，
亦有與黃勝祖、王昶弘共同製造安非他命未遂犯行，應有違誤。
〔四〕張木山之上訴意旨略稱：(一)原判決以黃勝祖、陳永新、王
昶弘、郭哲仁於警詢之自白係出於自由意志，認定彼等於警詢所
為之供述有「可信之特別情況」而具有證據能力，並以之作為認
定張木山犯罪之證據。然自白之「任意性」與「可信之特別情況
」係屬二事，不可混為一談；再原判決就彼等於警詢之供述如何
具備「證明犯罪事實存否所必要」乙節，未予說明，顯有違證據
法則。(二)黃勝祖、陳永新、王昶弘、郭哲仁於警詢及偵查中之供
述，業經第一審法院認定屬傳聞證據而無證據能力，並以證人身
分傳喚彼等到場行交互詰問。原判決採用彼等於警詢之供述作為
張木山有罪認定之依據，棄彼等於第一審以證人身分所為有利於
張木山之證述不論，有判決不適用法則之違法。(三)原判決事實欄
記載：「張木山遂於九十七年一至三月間，開車載郭哲仁至台中
縣后里鄉（已改為台中市后里區）向綽號『寶仔』購買（甲基）
安非他命之先驅原料去甲麻黃素，先後三次，第一次試驗品一百
公克無須付錢，第二、三次各買一公斤，各新台幣（下同）十四
萬元，第二次由郭哲仁付錢，第三次則由張木山付錢」，然未敘
明究係依何證據認定張木山有出資十四萬元購買原料，以及張木
山如何與郭哲仁間有犯意聯絡與行為分擔，有判決理由不備之違
法。(四)本件除郭哲仁因與張木山有債務糾紛而為不實之供述外，
其餘黃勝祖、陳永新、王昶宏、王國華均未提及張木山有參與製
造犯罪。又張木山與郭哲仁之通訊監察譯文內容僅有聯絡到達、
約定碰面時間等項，並未提及麻黃素交付之方法、重量或次數，
亦不得憑以認定張木山參與製造安非他命。原判決認定張木山為
共同正犯，採證顯然違法等語。
惟查：原判決就卷內各項證據之有無證據能力，已分別敘明張木
山之辯護人所爭執之黃勝祖、陳永新、郭哲仁、王國華之警詢筆
錄，確係本於彼等之陳述內容所製作，亦係出於彼等自由意思為
陳述，並無違法取供之情形，又彼等在警詢時相互間之供述並無
不符，且與通訊監察譯文相符，具有較可信之特別情況，復為證
明本件犯罪事實存否所必要，均具有證據能力；至黃勝祖、郭哲
仁於偵查中未經具結之供述，並無顯不可信之情形，亦具證據能
力（見原判決理由欄壹之二(一)、(二)）。並說明原判決所引用之其
他人證、物證及書證，未據檢察官及黃勝祖、陳永新、王昶弘、
郭哲仁、張木山暨彼等之辯護人聲明異議，經審酌各該證據作成
或取得之狀況並無不法或不當，且無顯不可信之情況，皆認有證
據能力等理由（見原判決理由欄壹之二(三)）。原判決關於證據能
力之認定，核無適用法則不當或理由不備之違誤。張木山之上訴
意旨(一)、(二)所陳各節，或就原判決已敘明之事項，重為爭執，或
憑己見，率指原判決關於證據能力之認定及採證適用法則不當，
均非合法之第三審上訴理由。又原判決依憑黃勝祖、陳永新、王
昶弘、郭哲仁、張木山之部分供述，鑑定人蔡明錫及證人王國華
之證詞，卷附郭哲仁持用之行動電話通訊監察譯文、刑案現場照
片、內政部警政署刑事警察局九十七年八月六日刑鑑字第097009
5958號鑑定書、九十八年六月十一日刑鑑字第0980049715號鑑定
書暨扣案如原判決附表壹所示之化學原料、器具設備等各項證據
資料，於理由欄詳述黃勝祖、陳永新、王昶弘、郭哲仁、張木山
有原判決事實欄貳所載，於九十七年一至三月間，共同製造第二
級毒品未遂；黃勝祖、陳永新、王昶弘另與王國華（第一審法院
通緝中）有原判決事實欄所載，於九十七年四至五月間，共同
製造第二級毒品未遂等犯行之理由。對於黃勝祖辯稱：郭哲仁於
九十七年三月初，第一次拿一百公克麻黃素來，過二天又交給伊
二公斤，伊投入一公斤燒二、三天都沒有成功，前後連續燒七、
八天，至九十七年四至五月間，伊並無再製造第二級毒品等語；
陳永新、王昶弘辯稱：其等僅幫忙黃勝祖購買所需化學藥劑，但
未於黃勝祖製造毒品時在旁傳遞所需器具，且九十七年四至五月
間，已無幫忙情事等語；張木山否認參與製造第二級毒品犯罪，
所辯：郭哲仁因積欠伊錢，要伊開車送他至黃勝祖租住處並稱那
邊有人會還他錢，至於伊載郭哲仁赴「寶仔」處，則是因伊欠「
寶仔」錢，才載郭哲仁前去向「寶仔」說明係因郭哲仁欠伊錢等
語及張木山之辯護人辯護稱：黃勝祖、陳永新、王昶弘均未證稱
原料係由張木山提供，郭哲仁所述亦前後不一，再郭哲仁與張木
山間之通訊監察譯文僅聯絡到達或約定碰面時間，並未提及麻黃
素之交付方法、重量及次數等，均不足以證明張木山有交付製毒
原料等語；暨黃勝祖、陳永新、王昶弘、郭哲仁、張木山及彼等
之辯護人所稱：本件應係不罰之不能犯各等語，認如何與事實不
符而俱無足採等各節，逐一加以指駁（見原判決理由欄貳之四、
五、六(二)(三)、八(二)、十四）。並說明黃勝祖、陳永新、王昶弘就
原判決事實欄貳、部分及郭哲仁、張木山就原判決事實欄貳部
分，均係製造第二級毒品未遂之共同正犯之論斷理由（見原判決
理由欄貳之十五）。經核原判決之採證認事並無違反經驗法則、
論理法則，亦無任意推定犯罪事實、違背證據法則、調查未盡、
理由不備、理由矛盾、不適用法則或適用法則不當之違誤。黃勝
祖之上訴意旨(二)、陳永新之上訴意旨(二)及張木山之上訴意旨(三)、
(四)，無非就原審採證認事適法職權之行使及原判決已明白論斷之
事項，重為事實上之爭執，俱難認係適法之第三審上訴理由。再
數行為於同時同地或密切接近之時地實施，侵害同一之法益，各
行為之獨立性極為薄弱，依一般社會健全觀念，在時間差距上，
難以強行分開，在刑法評價上，以視為數個舉動之接續施行，合
為包括之一行為予以評價，較為合理者，即屬接續犯，而為包括
之一罪。依原判決確認之事實，其事實欄貳、部分，用以製造
第二級毒品之原料來源不同，參與者亦有差異；且事實欄貳部分
，郭哲仁、張木山雖提供三次原料予黃勝祖，但黃勝祖一直未製
成，而事實欄部分，黃勝祖係改經另管道，自不詳姓名者取得
二次原料，惟仍未製成（見原判決正本第三至五頁）。則原判決
以事實欄貳、部分，應各自以一行為評價較為合理，且係分別
起意而為，應予分論併罰；並以檢察官依原料提供次數認定應有
五次犯罪及黃勝祖、陳永新、王昶弘暨其等之辯護人認事實欄貳
、部分應祇成立一罪各云云，均有未合等情（見原判決理由欄
貳之十六）；法則之適用並無違誤。檢察官之上訴意旨及黃勝祖
之上訴意旨(一)指摘原判決關於罪數之認定有適用法則不當云云，
並非上訴第三審之適法理由。另依原判決之認定，陳永新係於事
先參與謀議製造第二級毒品，並依黃勝祖之指示購買及傳遞所需
之化學原料及器具；原判決論陳永新以製造第二級毒品之共同正
犯，自無不合。至陳永新究於何時購買、傳遞何種化學原料，尚
無礙於其犯罪事實之認定。矧陳永新及其辯護人在原審審判期日
，於審判長詢以「尚有何證據請求調查？」時，均答稱：「無」
（見上更(一)字卷二第一０四頁背面）。原審認本件事證已明，未
再為無益之調查，亦無調查職責未盡之違法。陳永新之上訴意旨
(一)及檢察官、黃勝祖、陳永新、張木山其他上訴意旨所指各節，
均非依據卷內資料具體指摘原判決有如何違背法令之情形，核與
法律規定得為第三審上訴理由之違法情形不相適合。應認檢察官
、黃勝祖、陳永新、張木山之上訴均違背法律上之程式，俱予駁
回。
據上論結，應依刑事訴訟法第三百九十五條前段，判決如主文。
中    華    民    國  一○○  年    二    月  二十四  日
                      最高法院刑事第五庭
                          審判長法官  林  永  茂  
                                法官  蘇  振  堂  
                                法官  林  立  華  
                                法官  蔡  國  在  
                                法官  陳  春  秋  
本件正本證明與原本無異
                                      書  記  官  
中    華    民    國  一○○  年    二    月  二十五  日
                                                       s